臺灣新北地方法院民事裁定
111年度消債更字第217號
聲  請  人  蔡蓓倫  
代  理  人  高培恒律師（法扶律師）
上列當事人聲請消費者債務清理更生事件，本院裁定如下： 
    主  文
聲請人蔡蓓倫自中華民國一一一年十月五日上午十時起開始更生
程序。
命司法事務官進行本件更生程序。
    理  由
一、按債務人不能清償債務或有不能清償之虞者，得依本條例所
    定更生或清算程序，清理其債務；債務人無擔保或無優先權
    之本金及利息債務總額未逾新臺幣（下同）1,200萬元者，
    於法院裁定開始清算程序或宣告破產前，得向法院聲請更生
    ；本條例所稱消費者，係指5年內未從事營業活動或從事小
    規模營業活動之自然人，前項小規模營業係指營業額平均每
    月20萬元以下者，消費者債務清理條例（下稱消債條例）第
    3條、第42條第1項、第2條第1項、第2項分別定有明文。又
    債務人對於金融機構負債務者，在聲請更生或清算前，應向
    最大債權金融機構請求協商債務清償方案，或向其住、居所
    地之法院或鄉、鎮、市、區調解委員會聲請債務清理之調解
    。債務人為前項請求或聲請，應以書面為之，並提出財產及
    收入狀況說明書、債權人及債務人清冊，及按債權人之人數
    提出繕本或影本，亦為消債條例第151條第1項、第2項所明
    定。再法院開始更生程序之裁定，應載明其年、月、日、時
    ，並即時發生效力；法院裁定開始更生或清算程序後，得命
    司法事務官進行更生或清算程序，消債條例第45條第1項、
    第16條第1項前段亦定有明文可參。再按消債條例第3條規定
    ，不採現行破產法僅以「不能清償」為聲請破產之要件，債
    務人如具「不能清償之虞」亦可聲請更生或清算，而不必等
    到陷於「不能清償」之狀態，使債務人得以儘早利用更生或
    清算程序清理債務，重建經濟生活，債權人之權益並可受較
    大之滿足。所謂「不能清償」，指債務人因欠缺清償能力，
    對已屆期之債務，全盤繼續處於不能清償之客觀經濟狀態者
    而言；而「不能清償之虞」，係指依債務人之清償能力，就
    現在或即將到期之債務，有不能清償之蓋然性或可能性而言
    。易言之，債務人之狀態如置之不理，客觀上得預見將成為
    不能清償之情形而言，此將來發生不能清償之事實，不必達
    到高度之確信。至於債務人之清償能力，則包括財產、信用
    及勞力（技術），並不以財產為限，必須三者總合加以判斷
    仍不足以清償債務，始謂欠缺清償能力而成為不能清償。債
    務人之清償能力係處於流動性狀態，聲請時與法院裁定時之
    清償能力未必一致，應以法院裁定時為判斷基準時（司法院
    民事廳民國99年11月29日廳民二字第0990002160號第2屆司
    法事務官消債問題研討第4號消費者債務清理條例法律問題
    研審小組研審意見參照）。
二、本件聲請意旨略以：伊因擔任父親之保證人，致積欠無擔保
    或無優先權之債務總金額為120萬元，雖向最大債權銀行申
    請債務調解，惟伊無法負擔，以致調解不成立。又伊於5年
    內並未從事營業額平均每月20萬元以下之營業活動，復未經
    法院裁定開始清算程序或宣告破產，爰請求本院裁定准予更
    生等語。
三、經查：
  ㈠本件聲請人主張於消債條例施行後，向本院聲請債務清理調
    解，經唯一債權銀行中國信託商業銀行（下稱中信銀行）擬
    提供140期、利率5%、月付金額8,030元之還款方案，然聲請
    人表示超過其清償能力，請求調解不成立，並以言詞聲請更
    生等語，是本院司法事務官即於111年4月13日諭知兩造調解
    不成立等情，有本院調解程序筆錄及調解不成立證明書可證
    （見本院110年度司消債調字第983號卷，下稱調字卷，第70
    頁、71頁）。又聲請人雖於95年間依「中華民國銀行公會會
    員辦理消費金融案件無擔保債務協商機制」與斯時最大債權
    人金融機構國泰世華商業銀行達成分期還款協議並致毀諾，
    惟該等債務業經聲請人全數清償完畢，並有各債權人出具清
    償證明書等件在卷可參（見調字卷第52頁至59頁），是以，
    聲請人本件聲請更生可否准許，應僅須審究聲請人對中信銀
    行現況是否有不能清償債務或有不能清償之虞之情事而定，
    先予敘明。
  ㈡就聲請人之財產與收入狀況，其名下無任何不動產、股票，
    於中國信託銀行存款餘額50元、玉山銀行1,715元、郵局293
    元、彰化銀行600元；另有有效之遠雄人壽保險，保單價值
    準備金為3,094元，業據聲請人陳明在卷，並有聲請人之全
    國財產稅總歸戶財產查詢清單、集保戶往來參加人明細資料
    表、中華民國人壽保險商業同業公會保險業通報作業資訊系
    統資料查詢結果表、保險資料及帳戶明細內頁等件在卷可查
    （見調字卷25頁至30頁、45頁；本院111年度消債更字第217
    號卷，下稱本院卷，第43頁至46頁、58頁、62頁至67頁）。
    又聲請人主張其於108年12月迄今，均與易德藝術實業社配
    合，於畫廊不定期開展做臨時工販賣手工藝品，依上工時間
    次數獲取工資，每月平均收入約24,000元等情，業據聲請人
    陳明在卷，並提出108至110年度綜合所得稅各類所得資料清
    單、勞工保險被保險人投保資料表及本院公務電話紀錄等件
    可佐（見調字卷第46頁至47頁；本院卷第27頁、29頁、70頁
    ）。另聲請人雖不明有領取葡眾企業股份有限公司回饋金，
    惟此非長期、固定之收入，故本院審酌上情，認聲請人目前
    每月可處分所得金額，以其所陳報之薪資收入約24,000元計
    算為適當。
　㈢按債務人生活所必需，以最近一年衛生福利部或直轄市政府
    所公告當地區每人每月最低生活費1.2倍計算其數額並應斟
    酌債務人之其他財產；受扶養者之必要生活費用，準用第一
    項規定計算基準數額，並依債務人依法應負擔扶養義務之比
    例認定之；債務人聲請更生或清算時所提財產及收入狀況說
    明書，其表明每月必要支出之數額，與本條例第64條之2第1
    項、第2項規定之認定標準相符者，毋庸記載原因、種類及
    提出證明文件，消債條例第64條之2第1、2項及消債條例施
    行細則第21條之1第3項分別定有明文。查聲請人主張每月個
    人必要生活費用為膳食費6,000元、交通費1,280元、醫療費
    500元、租金8,000元、健保費826元、水費327元、電費1,85
    7元、天然氣費456元、手機費1,846元、保險費2,708元、生
    活用品費500元，合計23,372元，固提出相關單據為證，惟
    查，依聲請人提出台灣電力公司111年7月7日函所示繳費總
    金額，計電月份為111年2月及111年4月，衡情應為4個月電
    費之總計，則聲請人每月電費平均約464元【計算式：（948
    元＋909元）÷4＝464元，元以下四捨五入】，又依欣泰石油氣
    股份有限公司111年6月瓦斯氣費證明聯以觀，計費區間為61
    天即2個月計費，另加計3月催繳瓦斯費證明聯，故聲請人每
    月應負擔天然氣費平均為342元【計算式：（878元＋490元）
    ÷4＝342元】，逾此部分，均不應准許。另聲請人主張保險費
    支出部分，核其性質屬商業保險，並非屬於消債條例施行細
    則第21條之1第1項所定之必要支出，且我國現行社會保險制
    度設有全民健康保險，已足以提供基本醫療保障，故聲請人
    此項費用非屬維持基本生活之必要支出，應予剔除。是聲請
    人每月必要支出費用，應合計為20,085元（計算式：膳食費
    6,000元＋交通費1,280元＋醫療費500元＋租金8,000元＋健保費
    826元＋水費327元＋電費464元＋天然氣費342元＋手機費1,846
    元＋生活用品費500元＝20,085元），本院衡以現今經濟社會
    消費常情，雖逾消債條例第64條之2所定依新北市政府公告1
    11年每人每月最低生活費15,800元之1.2倍即18,960元，仍
    應屬合理可採（聲請人主張電話費用1,846元，依一般社會
    行情費用實屬高昂，應予降低，宜於將來提出更生方案時一
    併考量將來換約後金額，併予敘明）。
  ㈣準此，以聲請人每月可處分所得24,000元，扣除每月必要生
    活支出20,085元後，雖有餘額（計算式：24,000元－20,085
    元＝3,915元），惟此顯非得清償唯一債權人中信銀行提出月
    付金額8,030元之還款方案，且聲請人所積欠債務總額，暫
    以中信銀行於本院陳報之債權額1,552,126元計算，以聲請
    人之財產及收入以觀，其收入與債務差距過大，堪認其客觀
    上已處於因欠缺清償能力而不足以清償債務之經濟狀態。是
    以，本院依據聲請人現況之財產、勞力及信用等清償能力為
    綜合判斷，聲請人每月之可處分所得扣除其必要生活支出後
    雖有餘額，然其積欠龐大債務並非得短期全數清償完畢，則
    本件足堪認定聲請人應具有消債條例第3條所規定「債務人
    不能清償債務」之情形。
四、綜上所述，本件聲請人為一般消費者，其有無法清償債務之
    情事，又所負無擔保或無優先權之本金及利息債務總額並未
    逾1,200萬元，復未經法院裁定開始清算程序或宣告破產，
    並查無消債條例第6條第3項、第8條或第46條各款所定駁回
    更生聲請之事由存在，從而，聲請人本件更生之聲請，洵屬
    有據，應予准許，並命司法事務官進行本件更生程序。
五、至於聲請人於更生程序開始後，應另提出足以為債權人會議
    可決或經法院認為公允之更生方案以供採擇（聲請人應盡所
    能節約支出，並應更加努力工作以增加還款之成數及總金額
    ，以提出合理之更生方案），俾免更生程序進行至依消債條
    例第61條規定應行清算之程度。而司法事務官於進行本件更
    生程序、協助債務人提出更生方案時，應依債務人之薪資變
    化、社會常情及現實環境衡量債務人之償債能力，並酌留其
    生活上應變所需費用，進而協助債務人擬定允當之更生方案
    ，始符消債條例重建債務人經濟生活之立法目的，附此敘明
    。
六、依消債條例第11條第1項、第45條第1項、第16條第1項，裁
    定如主文。
中　　華　　民　　國　　111 　年　　10　　月　　5 　　日
                  民事第二庭  法　官　宋泓璟
以上正本係照原本做成。
本件裁定不得抗告。
本裁定已於111年10月5日上午10時公告。 
中　　華　　民　　國　　111 　年　　10　　月　　5 　　日
                              書記官  鄧筱芸